【裁判字號】    92,訴,760
【裁判日期】    920905
【裁判案由】    偽造文書等
【裁判全文】
臺灣臺南地方法院刑事判決                          九十二年度訴字第七六號
    公  訴  人  臺灣臺南地方法院檢察署檢察官
    被      告  乙○○
    選任辯護人  陳文忠律師
                蔡青芬律師
右列被告因詐欺等案件，經檢察官提起公訴（九十二年度偵字第六四二○號），本院
判決如左：
    主      文
乙○○連續偽造署押，足以生損害於他人，處有期徒刑陸月，如易科罰金，以參佰元
折算壹日。緩刑貳年。偽造「張雲仙」之署押參拾參枚及印文柒拾壹枚均沒收之。
    事      實
一、乙○○與張雲仙係已分居之夫妻，乙○○曾於民國（下同）七十年間，向「甲○
    ○○○行股份有限公司（下稱「第一銀行」）北台南分行」貸款，並經其妻張雲
    仙之同意委由他人代刻張雲仙之印章，由乙○○擔任借款人，張雲仙擔任連帶保
    證人，乙○○並協同張雲仙至第一銀行北台南分行辦理對保手續。詎乙○○自八
    十七年十月二日起至八十九年三月二十六日止，竟基於意圖為自己不法所有之概
    括犯意，明知由其妻擔任連帶保證人乙節僅限前揭該次之貸款，矧竟未得張雲仙
    之同意，連續盜用該印章並偽造張雲仙之署押於乙○○向第一銀行北臺南分行申
    請貸款之借據及借款展期約定書上之連帶保證人簽名欄內及其他部分（署名三十
    三枚、印文七十一枚），嗣於八十九年間，經第一銀行北臺南分行請求張雲仙負
    連帶保證人責任償還借款而聲請法院核發支付命令遭張雲仙異議時，始查知上情
    。
二、案經臺灣臺南地方法院檢察署檢察官偵查起訴。
    理      由
一、訊據被告乙○○坦承未經證人張雲仙之同意而盜用其印章，且於連帶保證人簽名
    欄內簽名並蓋章乙節，供稱：「（是否自民國八十七年十二月二日起至八十九年
    三月二十六日止，連續未經張雲仙同意，持所代刻之印章，盜用該印章並偽造張
    雲仙之署押，用於你向第一銀行北臺南分行申請貸款之借據及貸款展期約定書上
    之連帶保證人簽名欄內？）是的，我沒有經過張雲仙的同意，就拿她的印章去對
    保」，「（對第一銀行北臺南分行借據影本二十二紙，借款展期約定書影本十一
    紙，有無意見？）無意見。是我蓋章而且簽名的」，「（為何要拿她的印章拿去
    蓋？）我是以為土地賣了就可以了」等語明確（見本院九十二年七月二十五日訊
    問筆錄），經核與證人張雲仙於偵查中證稱：「（提示七十年九月一日銀行之印
    鑑卡，是否為你的簽名與印鑑？）二個名字都是我簽的沒錯，印章也是我的，住
    址（上所寫的）並非我的字」，「（提示八十七年十月二日至八十九年三月二十
    六日等借據，其上「張雲仙」是否為你所寫？印章？）都不是，因為後來我都未
    到一銀對保，印章經法院鑑定確定是我的」，「（八十七年至八十八年有無同意
    作被告之保證人？）沒有，我根本不知道乙○○在八十七、八十八年去借錢」等
    語大致相符（見臺灣臺南地方法院檢察署九十一年度發查字第二四六二號偵查卷
    第二十頁反面至第二十一頁），並有借據影本三十三張在卷足稽，足證被告確係
    未經證人張雲仙之同意，而盜用其印章，並偽簽證人之署名，其主觀上確有盜用
    印章及偽造署押之犯意無誤，客觀衡之，被告上開行為，復使證人張雲仙及第一
    銀行北臺南分行因此受有損害，要屬灼然。綜上各情相互酌參，本件事證明確，
    被告前揭犯行，均堪以認定。
二、核被告乙○○所為，係犯刑法第二百十七條第一項偽造署押罪及同條第二項之盜
    用印章罪。被告先後多次犯行，時間緊接，犯罪構成要件相同，顯係基於概括之
    犯意反覆為之，為連續犯，應依法加重其刑。又被告所犯上開二罪間，有方法結
    果之牽連關係，應依刑法第五十五條之規定，從一重之偽造署押罪處斷。爰審酌
    被告犯罪之動機、目的係貪圖不法利益、所使用手段非輕、所生對證人張雲仙危
    害頗重及然犯後坦認部分犯行，顯見其尚知所悔悟，態度尚稱良好等一切情狀，
    量處如主文所示之刑，並諭知如易科罰金以三百元折算一日之標準，以資懲儆。
    公訴意旨認被告所為致犯刑法第二百十六行使第二百十條之偽造私書罪，固屬灼
    見，然查：卷附文書係由第一銀行事先印刷製作完成之定型化契約之借據，並非
    由被告乙○○所製作，有借據影本三十三張在卷足考，難認該文書之全部係由被
    告所偽造，惟公訴人認此部分之犯行與前開論罪科刑部分，有階段行為之吸收關
    係，故偽造私文書部分爰不另為無罪之諭知，附此敘明。末查：偽造「張雲仙」
    之署押三十三枚及印文七十一枚，應依刑法第二百十九條之規定宣告沒收之。
三、公訴意旨另略以：被告於前開時、地，連續向第一銀行北臺南分行施用詐術，使
    第一銀行北臺南分行陷於錯誤，而先後貸予二十二筆款項，總計為新臺幣（下同
    ）二千五百四十萬元，因認被告就上開款項，另涉有刑法第三百三十九條第一項
    之詐欺罪嫌。
四、按犯罪事實應依證據認定之，無證據不得推定其犯罪事實；又不能證明被告犯罪
    者，應諭知無罪之判決；法院認為應諭知無罪之案件，被告經合法傳喚無正當理
    由不到庭者，得不待其陳述逕行判決，刑事訴訟法第一百五十四條、第三百零一
    條第一項、第三百零六條分別定有明文。又認定不利於被告之事實，須依積極證
    據，苟積極證據不足為不利於被告事實之認定，即應為有利於被告之認定，更不
    必有何有利之證據；而告訴人之告訴，本以使被告受刑事追訴為目的，故其陳述
    是否與事實相符，自應調查其他證據，以資審認，苟其所為攻擊之詞，尚有瑕疵
    ，則在此瑕疵未予究明以前，即不能遽採為斷罪之基礎；另事實審法院對於證據
    之取捨，依法雖有自由判斷之權，然積極證據不足證明犯罪事實時，被告之抗辯
    或反證縱屬虛偽，仍不能以此資為積極證據應予採信之理由；認定犯罪事實所憑
    之證據，雖不以直接證據為限，間接證據亦包括在內；然而無論直接或間接證據
    ，其為訴訟上之證明，須於通常一般之人均不致有所懷疑，而得確信其為真實之
    程度者，始得據為有罪之認定，倘其證明尚未達到此一程度，而有合理之懷疑存
    在時，事實審法院復已就其心證上理由予以闡述，敘明其如何無從為有罪之確信
    ，因而為無罪之判決，尚不得任意指為違法，最高法院三十年上字第八一六號判
    例、五十二年臺上字第一三００號、三十年上字第四八二號及七十六年臺上字第
    四九八六號判例分別著有判例可資參照。
五、公訴意旨認被告涉有上開罪嫌，無非係衡諸一般金融實務，借款之連帶保證人其
    財產上之資力、連帶保證人之屬人性等，亦為銀行審酌借款人之還款能力、得否
    貸予款項、應貸予多少款項之要素之一，非謂被告已提供足夠擔保，銀行即不再
    審酌其他相關條件，再者，銀行尚須審酌連帶保證人之資產以作為是否貸予款項
    之風險評估、信用狀況，且本案被告亦係認證人張雲仙資力充足，苟作為借款之
    連帶保證人，將有利於順利貸得款項，否則，被告何需執意盜蓋證人張雲仙之印
    章，而以證人張雲仙作為連帶保證人？實難謂被告此舉無詐騙告訴人貸予款項之
    不法所有意圖諸節，為論述之依據。經查：
（一）、按「稱保證者謂當事人約定一方於他方之債務人不履行債務時，由其代負履
        行責任之契約，民法第七百三十九條定有明文。而連帶保證為保證契約之一
        種，自應由雙方當事人就保證人願與主債務人負同一清償責任有意思之合致
        ，始足成立」。次按「契約之成立以當事人意思表示一致為要件，除要式行
        為外，當事人之簽名或蓋章，原非契約之成立要件，而消費借貸及連帶保證
        契約均為諾成契約，書面之訂立為契約成立之證明方法，如果客戶證明文書
        所蓋印章或簽名被盜用或被偽造，金融機構復未對保，即不得因為定有此等
        約定。即強指根本未曾成立之契約為已經成立，類此情形，金融機關殊難專
        依特約主張由客戶負其全責」（最高法院七十三年九月十一日，七十三年度
        第十次民事庭會議決議參照）。又「由自己之行為表示以代理權授與他人者
        ，對於第三人應負授權人之責任必須本人有表見之事實，足使第三人信該他
        人有代理權之情形，始足當之。我國人民將自己印章交付他人，委託該他人
        辦理特定事項者，比比皆是，倘持有印章之該他人，除受託辦理之特定事項
        外，其他以本人名義所為之任何法律行為，均須由本人負表見代理之授權人
        責任，未免過苛，原審徒憑上訴人曾將印章交付與呂某之事實，即認被上訴
        人就保證契約之訂立應負表見代理之授權人責任，自屬率斷（最高法院六十
        年台上字第二一三○號及七十年台上字第六五七號判例參照）。
（二）、訊據被告供稱：「我沒有意思要詐欺」，「告訴人（按即第一銀行）未踐行
        對保查證之審核義務，逕予准許被告貸款之申請，應非因被告施用詐術，使
        其陷於錯誤所致」，「有使用前開印章」等語（見本院九十二年八月二十二
        日審理筆錄）；經核與證人張雲仙自偵查時起即陳稱於乙○○第一次借款時
        有同意擔任連帶保證人，但其後之借款均不知情等語大致相符（見臺灣臺南
        地方法院檢察署九十一年度發查字第二四六二號偵查卷第一百二十頁反面）
        ，足證本案係由證人張雲仙於七十年有同意擔任乙○○之借款保證人而同意
        被告乙○○代刻印章，則就證人之本意及認知而言交付印章應僅係用於辦理
        第一次借款事項，至為明確。雖證人張雲仙事後未取回印章，然其簽立授信
        約定書之時間為七十年九月一日，而公訴人起訴被告詐欺之借款二十二筆，
        則始於八十七年十月二日，二者期間相距達十七年一個月，該十七年間證人
        不曾為被告乙○○擔任借款保證人，更不曾至第一銀行為被告乙○○代辦任
        何事項，第一銀行僅憑十七年前之約定書及一陳年舊印（非印鑑章），即信
        賴被告乙○○係有權代理，而未作任何對保手續，顯難以此即認定證人張雲
        仙有概括授權與被告乙○○至明，亦難認定被告乙○○盜用印章及偽造署押
        乙節，即係施行詐術之行為，而使第一銀行陷於錯誤為財產之給付，至為明
        確。亦即，就被告乙○○之其他各筆借款，證人張雲仙既未有授權被告乙○
        ○使用印章辦理，仍應由第一銀行審酌各筆借款之辦理過程來判斷，即無疑
        義。且查上開各次借款均係被告乙○○自行辦理，業據被告供承不諱（見本
        院九十二年七月二十五日訊問筆錄），並有借據影本三十三紙在卷足考，是
        被告所供之詞既與事實較為吻合而屬可信，則第一銀行復未通知證人核保，
        已如前述，準此，徵諸第一銀行既有審核權及要求證人張雲仙對保之權利，
        不惟為銀行借貸時所應具備之常識，第一銀行辦理貸款之職員、主管等自難
        委為不知之理，此為本院審理詐欺案件職務上所已知之事項，客觀衡之，益
        徵第一銀行放任未對保之人辦理貸款，係因自己未盡對保之責，且明知證人
        張雲仙本人未親自前來簽章，故第一銀行未踐行對保查證之審查義務，逕予
        准許被告貸款之申請，足認本案被告就貸款部分並未施行詐術，亦無使銀行
        陷於錯誤之可言，應堪以認定。
（三）、再者，被告之土地建築改良物他項權利契約書上亦載明係以土地及建築改良
        物抵押，足見本案第一銀行所以貸款予被告，係因被告所提出之抵押足以支
        付借貸之款項所致，並非係因借據上另經被告書寫「張雲仙」之署押所致，
        亦顯見被告借款之行為本身，係民事法律上之義務，苟事後未能清償，亦僅
        係民事債務不履行之問題，尚難認係施行詐術之手段，至屬無疑。是本件既
        難認定有何對被告不利之事實，而第一銀行所提出之借據三十三紙之書面資
        料等積極證據，既僅足認定被告有盜用印章及偽造署押之事實，然不足證明
        被告有對之施行詐術之行為，因而本件此部分即應為有利於被告之認定，殆
        無疑義；又事實之認定，不能以推測或擬制之方法，認被告嗣後無法償還借
        款，即認其主觀上有意圖為自己不法所有之詐術犯意存在；且參以債務人於
        債之關係成立後，其有未依約定本旨履行者，在社會一般交易經驗上常見之
        原因非一，舉凡因不可歸責於己之事由而不能給付，或因合法主張抗辯而拒
        絕給付，甚至在負債之後始行惡意遲延給付，皆有可能，非可盡予推定為自
        始無意給付之詐欺犯罪一端；而刑事被告依法不負自證無罪之義務，若無積
        極證據足證被告在債之關係發生時，自始即有不法所有之意圖，縱使被告就
        所負債務，惡意違約，不為履行，仍為民事上之問題，故依刑事訴訟法第一
        百五十四條之規定，尚不得僅憑第一銀行不履行對保之狀態，即推定被告自
        始即有意圖為自己不法所有之詐欺犯意及施行詐術之行為。故本件依調查所
        得證據尚不足以證明被告確有公訴人所指之上開詐欺犯行，應堪認定。
六、綜上各情相互勾稽，本件被告所涉上開犯行，既乏其他積極證據證相佐，復參以
    認定犯罪，須依積極證據證明，此為刑事訴訟法上嚴格證據證明之原則，苟無積
    極證據，無從為不利於被告之認定時，即應為有利於被告之認定，更不必有何有
    利之證據，是以被告所涉上開公訴人所指之詐欺犯行，既未能發現有何其他積極
    證據，自不能遽以推測或擬制之方法，率予入人於罪。故本件依調查所得證據尚
    不足以證明被告確有公訴人所指之詐欺犯行，此外，復查無其他積極證據足資證
    明被告有施行詐術之行為，揆諸首開法條規定及判例意旨，被告之犯罪嫌疑尚屬
    不足，自不能遽以推測或擬制之方法，率予入人於罪。故被告此部分之犯罪既屬
    不能證明，本應為無罪之諭知，然公訴意旨認此部分與前開論罪科刑部分有方法
    目的、行為結果之關係，故被告涉嫌詐欺之部分，亦不另為無罪之諭知，附此敘
    明。
據上論斷，應依刑事訴訟法第二百九十九條第一項前段，刑法第五十六條、第二百十
七條第一項、第二項、第五十五條、第四十一條第一項前段、第二百十九條、第七十
四條第一款，罰金罰鍰提高標準條例第二條，判決如主文。
本案經檢察官吳文政到庭執行職務
中      華      民      國      九十二      年      九    月      五    日
                              臺灣臺南地方法院刑事第六庭
                                    審判長法  官  黃光進
                                          法  官  陳金虎
                                          法  官  黃翰義
右正本證明與原本無異。
如不服本判決應於送達後十日內向本院提出上訴狀。
                                          書記官  林憶梅
中      華      民      國      九十二      年      九    月      五    日
附錄本案論罪科刑法條全文：
中華民國刑法第二百一十七條(偽造盜用印章印文或署押罪)
偽造印章、印文或署押，足以生損害於公眾或他人者，處三年以下有期徒刑。
盜用印章、印文或署押，足以生損害於公眾或他人者，亦同。


司法院資訊處製作；財團法人民間司法改革基金會備份。
